【裁判字號】    89,易,14
【裁判日期】    891108
【裁判案由】    詐欺
【裁判全文】
臺灣板橋地方法院刑事判決                            八十九年度易字第一四號
    公  訴  人  臺灣板橋地方法院檢察署檢察官
    被      告  甲○○
    被      告  乙○○○
右列被告等因詐欺案件，經檢察官提起公訴（八十八年度偵字第一四九三一號、第一
五六九０號），本院判決如左：
    主  文
甲○○、乙○○○均無罪。
    理  由
一、公訴意旨略以：被告甲○○、乙○○○二人係夫妻，竟基於意圖為自己不法所有
    之概括犯意聯絡，隱瞞渠等不欲還款之意思，而於民國（下同）八十三年年初之
    不詳日期，連續多次以周轉現金為由，向丙○○詐借金錢共計新臺幣（下同）一
    百二十萬元。詎料甲○○、乙○○○仍不知悔改，因甲○○所召集之合會發生會
    員倒會情事，二人竟另行起意，再基於意圖為自己不法所有之概括犯意聯絡，由
    乙○○○出面，隱瞞渠等不欲還款之意思，於八十七年三月間之不詳日期，連續
    二次向戊○○詐借金額各五十萬元，總計為一百萬元。因甲○○、乙○○○多次
    藉故拖延，至今就向戊○○借款部分仍分文未還，向丙○○借款部分，則僅清償
    一萬元而已，丙○○與戊○○二人始知受騙，因認被告二人涉犯刑法第三百三十
    九條第一項之詐欺取財罪嫌等語。
二、按犯罪事實應依證據認定之，無證據不得推定其犯罪事實，刑事訴訟法第一百五
    十四條定有明文。復按認定犯罪事實所憑之證據，雖不以直接證據為限，間接證
    據亦包括在內；然而無論直接或間接證據，其為訴訟上之證明，須於通常一般之
    人均不致有所懷疑，而得確信其為真實之程度者，始得據為有罪之認定。再按刑
    法第三百三十九條第一項詐欺罪之成立，以意圖為自己或第三人不法所有，以詐
    術使人將本人或第三人之物交付為要件。所謂以詐術使人交付，必須被詐欺人因
    其詐術而陷於錯誤，若其所用方法，不能認為詐術，亦不致使人陷於錯誤，即不
    構成該罪，最高法院分別著有七十六年度臺上字第四九八六號及四十六年度臺上
    字第二六０號判例甚明。又債務人於債之關係成立後，如有債務不履行之情形，
    在一般社會經驗上可能之原因甚多，縱令出於惡意而有遲延給付或不為給付之情
    事，苟無足以証明其債之關係發生時自始故意藉此從事財產犯罪之積極証據，仍
    不得僅以債信違反之客觀事態，推定債務人自始有詐欺取財之犯意。
三、本件公訴人認被告甲○○及乙○○○涉有詐欺取財之犯行，無非係以被告二人供
    承有向告訴人丙○○及戊○○借款之情事，與告訴人二人及證人賴永仁所供述確
    有借予被告二人款項，惟迄今仍分文未還或僅償還一萬元等情節互核相符，並認
    被告二人未提出任何分期償還計畫，於庭訊時未遵命提出房屋仲介資料，遂質疑
    被告等所辯出售房地以解決欠款之誠意，復認被告二人係因不欲還款，始拒絕告
    訴人戊○○補簽借據之要求，且被告二人共同居住及經營豆腐攤，被告甲○○更
    於向告訴人丙○○借款之借據上簽名，應無不知之理，再以被告二人所簽立之借
    據數紙資為論據。訊據被告甲○○供承在告訴人丙○○提出之四紙借據上簽名乙
    節屬實，被告乙○○○則供認曾向告訴人二人借款無訛，惟均堅決否認有被訴之
    詐欺犯行，被告甲○○辯稱：向告訴人借錢，伊都沒有經手等語，被告邱秀鸞則
    辯稱：錢都是伊去借的，甲○○都不知情，借條是伊同意甲○○簽的等語。經查
    ：
  (一)本件被告二人於檢察官偵查中，關於向告訴人丙○○及戊○○分別借款之金額及
    時間等問題，被告乙○○○供稱：（共欠告訴人丙○○多少錢？）欠七十萬元部
    分是八十七年借的，另外五十萬元伊忘記了，（有向戊○○借錢？）有，二次共
    一百萬元，約去（八十七）年三月借的云云，被告甲○○則辯稱不知會款有多少
    ，亦不知悉向戊○○借款云云（見八十八年度偵字第一五六九０號偵查卷第三十
    頁正面、第三一頁背面；第一四九三一號偵查卷第十九頁正、背面），故被告乙○○○雖不否認有向告訴人等借款之情事，惟核與告訴人丙○○指訴被告二人於
    八十三年初借款一百九十萬元與積欠三十四萬元之會款，告訴人戊○○指訴被告
    二人先於八十四年四月間借款一百萬元，在於同年十月十二日借款五十萬元等情
    ，尚有出入而難謂合，又縱將公訴人認並無證據可資證明，而不另為不起訴處分
    諭知之告訴人丙○○一百零四萬元，及告訴人戊○○五十萬元之部分扣除，金額
    固能趨於一致，然借款時間仍有差異，且公訴意旨關於被告二人借款之時間，告
    訴人丙○○部分係依其指訴之八十三年年初，告訴人戊○○部分則不採信告訴人
    指訴之八十四年四月及十月間，而採據被告乙○○○所自承之八十七年三月間，
    則被告乙○○○供承之借款，是否即為告訴人二人所指訴之同一筆借款，尚非無
    疑。再者，被告甲○○於本院調查時供陳：伊向告訴人丙○○借一百五十萬元，
    只還一萬元，向戊○○借款一百五十萬元，都未還云云（見八十九年三月十日訊
    問筆錄），被告乙○○○則供稱：伊向戊○○借款一百萬元，拿去墊付會錢，向
    丙○○借一百二十萬元，因為丙○○參加會，得標後伊沒有辦法給他會錢云云（
    見八十九年三月二十四日訊問筆錄），故被告二人之供述互核不一，復與渠等於
    檢察官偵訊中之前揭供述難謂吻合，被告二人供述之可信性，實難以遽信。
  (二)又本件告訴人丙○○於本院調查時即明確訴稱：與（被告）他們是鄰居，認識十
    餘年，他們二人都有從八十三年初開始向伊借錢，有算利息一分半，有付利息到
    八十六年三月，一個月利息有一萬五千元。另外伊有跟他的會，是乙○○○邀伊
    入會，會是乙○○○負責收會錢、標會等事宜，甲○○不管會的事情等語。告訴
    人戊○○則指陳：伊也有跟他們的會，二萬元的會有二會，由被告應支付之利息
    抵會錢，不夠的部分伊再補，利息約定一分半，通常伊要補二萬多元等語（見八
    十九年五月十七日訊問筆錄）。故告訴人丙○○與被告既係十餘年之鄰居，被告
    自八十三年初借款時起迄八十六年三月間止，均按月給付一萬五千元之利息，另
    依告訴人戊○○之上開指述，被告等顯係以給付予告訴人近二萬元之利息，抵充
    告訴人應繳之會款無訛，且告訴人戊○○亦不否認被告等借款利息是一分半，算
    到八十五年十二月（見八十九年一月二十一日訊問筆錄），是以被告二人果自始
    即有詐欺取財之不法意圖，則焉須對告訴人丙○○付息達三年三月，及由告訴人
    戊○○抵付會款迄八十五年十二月之久？被告二人既係付息而向告訴人二人借款
    ，則尚難認被告二人初於借款時有行使詐術，並致告訴人等陷於錯誤而交付財物
    之情事，公訴人未能斟酌被告二人前揭給付利息借款等情節，逕以被告等向告訴
    人丙○○借款逾五年卻僅償還一萬元，及始終未清償向告訴人戊○○之借款，遂
    謂被告二人於借款時有詐騙之意圖，應有未洽。
  (三)再查證人即太平洋房屋仲介股份有限公司之經紀人己○○到庭具結證稱：伊有與
    被告兒子呂彥慶接洽，委託伊銷售坐落樹林市○○街店面之房子，時間是於八十
    八年八月底，期間三個月，呂彥慶有告訴伊賣房子是要解決債務（見八十九年五
    月三日訊問筆錄），並有專認委託契約書影本乙份在卷可查，足徵被告等於檢察
    官偵查中所辯出售房屋以清償債務等節，尚非虛捏之詞。又能否將房屋售出，本
    非被告二人所得預料，公訴人僅憑卷附之二紙照片，遂認地點皆設有店面，地段
    頗佳，被告所辯景氣不佳難以出售云云不足採信，應有未洽。至於被告二人之子
    呂彥慶雖於八十八年八月底始委託證人己○○銷售其所有之房屋，與被告乙○○○於檢察官偵訊時所稱於八十七年間準備要賣房子，在時間上並不一致，然本件
    既無證據足資證明被告二人於向告訴人等借款時有不法之意圖，亦無行使詐術之
    情事，已如前述，則被告二人及其子呂彥慶究於何時委託證人出售房屋，與被告
    二人是否符合刑法詐欺取財罪之構成要件無涉，自不能逕執此時間上之出入，據
    為認定不利於被告二人之基礎。又告訴人戊○○於本院調查時明確陳稱：（有無
    拿到任何借據？）沒有，因為伊相信他們，以前伊曾參加他們的互助會等語（見
    八十九年五月三日訊問筆錄），又於檢察官偵訊中供承於八十八年五月始要求被
    告等補簽借據屬實（見第一四九三一號偵查卷第三四頁正面），故告訴人戊○○
    於借款予被告二人時，既因前曾參加被告之互助會，並基於對被告等之信賴而未
    取得任何借據憑證，且依告訴人戊○○之指述，被告二人自八十五年十二月間起
    即未計算利息，則實難以其於八十八年五月始要求被告補簽借據遭拒之情事，追
    溯被告二人於八十四年四月及十月間借款時，即為圖得不法之利益。
  (四)綜上，被告甲○○及乙○○○自承於告訴人丙○○提出之借據上簽名，並曾向告
    訴人戊○○借得款項（辜不論借款期間之不一致），固足徵被告二人與告訴人間
    存有借貸關係，被告甲○○與乙○○○係同居共爨之夫妻，復於前開借據上簽名
    ，被告甲○○當無不知其妻乙○○○有向告訴人等借款情事之理，其辯稱未經手
    而不知情云云，應不足採信。惟本件被告二人係向告訴人等付息借款，且確有分
    別付息長達三年餘及一年半餘之久，至於告訴人戊○○係基於對被告等之信賴，
    而在未取得借據憑證之情形下借款，尚不能資為認定被告等確係以詐術借款之基
    礎，亦不能以被告等僅償還告訴人丙○○一萬元，復未清償告訴人戊○○之借款
    ，以及被告二人事後未能提出房屋仲介資料等情事，遂逕謂被告二人自始有何詐
    欺取財不法意圖之犯意聯絡及施用詐術之情事。末查被告甲○○與乙○○○與告
    訴人丙○○間，經臺北縣樹林市調解委員會就上開債務問題調解成立，有該委員
    會調解書影本二份附卷可參，又被告二人迄本件言詞辯論終結時止，已按月給付
    告訴人各三萬元乙節，亦據告訴人戊○○及告訴人丙○○之代理人丁○○律師陳
    明在卷（見八十九年十月二十五日訊問筆錄），足徵本件應純屬被告等未能清償
    告訴人二人借款之民事糾葛。此外，復查無其他積極證據足堪證明被告二人確有
    公訴人所指訴之詐欺取財犯行，渠等堅詞否認犯行，核非屬圖卸刑責之詞，均應
    堪予採信。揆諸前揭判例之意旨及說明，實難謂被告甲○○、乙○○○之行為與
    刑法詐欺取財罪之構成要件相當，自屬不能證明被告二人犯罪，當由本院均為無
    罪之諭知。
據上論斷，應依刑事訴訟法第三百零一條第一項，判決如主文。
本件經檢察官洪清秀到庭執行職務
中      華      民      國      八十九      年    十一    月      八    日
                                臺灣板橋地方法院刑事第三庭
                                      法  官    陳志揚
右正本證明與原本無異。
如不服本判決，應於判決送達後十日內向本院提出上訴狀 (應附繕本) ，上訴於
臺灣高等法院。
                                      書記官    陳慶樹
中      華      民      國      八十九      年    十一    月  二十三    日


司法院資訊處製作；財團法人民間司法改革基金會備份。
